【裁判字號】    97,簡上,251
【裁判日期】    980513
【裁判案由】    清償借款
【裁判全文】
臺灣板橋地方法院民事判決             97年度簡上字第251號
上  訴  人  乙○○
兼訴訟代理  甲○○
人
被上訴人    彰化商業銀行股份有限公司
法定代理人  丁○○○○○○○○○○○○
訴訟代理人  丙○○
上列當事人間請求清償借款事件，上訴人對於中華民國97年9 月
10日本院三重簡易庭97年重簡字第1538號第一審簡易判決提起上
訴，經本院於98年5 月13日言詞辯論終結，判決如下：
    主  文
原判決關於命上訴人甲○○給付，及命上訴人乙○○給付超過新
台幣貳萬肆仟壹佰零捌元，及自民國九十七年六月一日起至清償
日止按日息萬分之五計算之利息（為年息百分之十八點二五），
另加計自民國九十七年六月份起至清償日止之違約金（即九十七
年六內分即延滯第五個月之違約金為新台幣柒佰伍拾元、九十七
年七月份即延滯第六個月之違約金為新台幣玖佰元）部分，及該
部份假執行之宣告，暨訴訟費用之裁判均廢棄。
上開廢棄部分，被上訴人在第一審簡易之訴駁回。
其餘上訴駁回。
第一、二審訴訟費用由上訴人乙○○負擔百分之十三，餘由被上
訴人負擔。
    事實及理由
一、本件被上訴人起訴主張：
  (一)訴外人方黃秀雲向被上訴人申請信用卡使用，簽訂信用卡申
    請書並表明同意遵守信用卡約定條款之約定，並以上訴人甲
    ○○及乙○○為附卡持卡人，領用被上訴人所核發之信用卡
    ，依約上訴人等得於被上訴人之特約商店簽帳消費或向辦理
    預借現金之機構預借現金，如未能於每月繳款截止日付清當
    其最低應繳金額，則應按日息萬分之5 計收循環信用利息及
    延滯第1 個月當月給付新臺幣（下同）150 元，延滯第2 個
    月當月給付300 元，第3 個月當月給付新臺幣（下同）450
    元，延滯第4 個月當月給付600 元，延滯第5 個月當月給付
    750 元，延滯第6 個月當月給付900 元之違約金；另依約正
    、附卡持卡人，就各別使用信用卡所生應付帳款，互負連帶
    清償責任。詎上訴人等領卡後陸續簽帳消費或預借現金，迄
    尚積欠15萬1746元（其中本金為14萬1483元）及其中14萬14
    83元自民國97年6 月1 日起至清償日止，按日息萬分之5 （
    為年息百分之18.25） 計算之利息，另加計97年6 月份至清
    償日止之違約金（即97年6 月份即延滯第5 個月之違約金為
    750 元、97年7 月份即延滯第6 個月之違約金為900 元），
    未為清償，依約其債務視為全部到期，迭經被上訴人催討，
    仍拒不還款。
  (二)為此，依據信用卡契約之法律關係，請求被上訴人連帶給付
    15萬1746元，及其中14萬1483元自民國97年6 月1 日起至清
    償日止，按日息萬分之5 （為年息百分之18.25） 計算之利
    息，另加計97年6 月份至清償日止之違約金（97年6 月份即
    延滯第5 個月之違約金為750 元、97年7 月份即延滯第6 個
    月之違約金為900 元）。
二、上訴人則抗辯：
  (一)被上訴人所附之約定書係96年1 月所製作，而上訴人等所申
    請之卡為88年3 月17日，日當時並無上述約定書。再者，上
    訴人甲○○係附卡持有人，並未於連帶保證人欄上簽名，故
    不應負連帶保證責任。此外，約定附卡持有內須就正卡持有
    人之債務負連帶保證責任，違反誠信原則，且加重附卡時有
    人之責任，應屬無效。
  (二)為此，請求駁回被上訴人之訴。
三、原審為被上訴人勝訴之判決，判命被上訴人如數給付，上訴
    人不服，提起上訴，聲明：(一)原判決廢棄，(二)被上訴人在第
    一審之訴駁回。被上訴人對於上訴人之上訴則聲明：上訴駁
    回。
四、經查：
  (一)被上訴人主張訴外人方黃秀雲於88年3 月17日向申請信用卡
    使用，並同時由上訴人甲○○、乙○○申請附卡使用，並約
    定如未能於每月繳款截止日付清當其最低應繳金額，則應按
    日息萬分之5 計收循環信用利息及延滯第1 個月當月給付15
    0 元，延滯第2 個月當月給付300 元，第3 個月當月給付45
    0 元，延滯第4 個月當月給付600 元，延滯第5 個月當月給
    付750 元，延滯第6 個月當月給付900 元違約金之事實，已
    據提出申請書2 件、信用卡約定書1 件附於本院卷第12-13
    、18頁足憑，自堪信為真實。
  (二)兩造於信用卡約書第3 條第1 項約定，正卡持卡人或附卡持
    卡人就各別使用信用卡所應付帳款互負連帶清償責任，亦有
    信用卡約定條款1 件附於本院卷第15頁足憑。
  (三)訴外人方黃秀雲申請之正卡及上訴人乙○○申請之附卡，總
    計積欠被上訴人信用卡帳款15萬1746元（其本金為14萬1483
    元），有信用卡消費明細表、信用卡本利攤還計算表各1 件
    附於原審卷第12-18 頁足憑。上開積欠之信用卡帳款中有2
    萬4108元係上訴人乙○○之簽帳消費款，已據被上訴人於97
    年12月23日具狀陳述甚明，並為上訴人所不爭執，亦堪信為
    真實。
五、按「信用卡現為國人日常生活重要消費工具之一，主要用於
    替代現金支付，至於保證或連帶清償並非其基本功能及需求
    ，在此前提下，發卡銀行將信用卡契約結合保證或連帶清償
    條款，顯然在消費者預期之外。再者，比較發卡銀行與消費
    者地位，消費者對於契約條款多半無從討論增、刪、變更，
    只能接受契約條款所定內容，因此，解釋相關條款尤應注意
    此一特點，以調和締約雙方經濟實力。其次，正附卡持有人
    經濟能力不同，附卡使用者多半係經濟狀況較差之家屬，反
    而要為正卡持有人連帶清償債務，亦不甚合理。是以本件契
    約而言，約定條款第三條固然有正附卡持有人連帶清償之約
    定，但契約約定條款內容甚多，此一條款其字體、大小均與
    其他約定條款無異，消費者於訂約時極易忽略此一條文。再
    者，信用卡申請書上雖然有申請人（即正卡持有人）與附卡
    申請人簽章欄，但是該欄反而未註明『連帶保證人』或『連
    帶債務人』等重要性質，消費者如何能預期日後有連帶負責
    情事？從而，本件信用卡契約有關正附持卡人互負連帶清償
    責任之條款，確已違反誠信原則，對消費者顯失公平，該條
    款應屬無效。」台灣高等法院93年度上易字第11 49 號判決
    著有明文。查：
  (一)被上訴人於信用卡約定條款第3 條固約定：「正卡持有人與
    附卡持有人就各別使用信用卡所生應負帳款互負連帶清償責
    任。」申請書背面約定條款第1 條申請核發項中並有正附卡
    申請人須附連帶清償任之記載，惟信用卡約定條款與申請書
    背面之字體與大小均與其他約定條款無異，消費者於訂約時
    極易忽略此一條文，揆諸前揭台灣高等法院判決要旨，應認
    本件信用卡約定條款有關正附卡持卡人間應互負連帶清償責
    任之條款，已違反誠信原則，對於消費者顯失公平而無效。
    上訴人自無庸對於正卡之債務負連帶清償責任。
  (二)被上訴人之信用卡申請書簽名欄有三欄，分別為「正卡申請
    人親自簽名」、「附卡申請人親自簽名」、「連帶保證人親
    自簽名」，而上訴人甲○○、乙○○均僅於「附卡申請人親
    自簽名」欄下簽名，並未於「連帶保證人欄」下簽名，就簽
    名形式而言，被上訴人並未要求，上訴人亦同意，附卡持有
    人須就正卡持有人之債務負連帶保證責任，否則，斷無不要
    求上訴人於「連帶保證人欄」下簽名之理，附卡持有人無須
    就正卡持卡人之債務負連帶保證之責任，亦甚為明確。
  (三)上訴人甲○○並未持附卡簽帳消費，上訴人乙○○則持附卡
    簽帳消費2 萬4108元，已據被上訴人陳述甚明，復為上訴人
    所不爭執。則被上訴人依據信用卡契約之法律關係，請求上
    訴人乙○○給付2 萬4108元，及約定之利息與違約金，為有
    理由，逾此之請求，即屬無據，不應准許。
六、從而，被上訴人依據信用契約卡之法律關係，請求上訴人乙
    ○○給付2 萬4108元，及自97年6 月1 日起至清償日止，按
    日息萬分之5 （為年息百分之18.25） 計算之利息，另加計
    97年6 月份至清償日止之違約金（即97年6 月份即延滯第5
    個月之違約金為750 元、97年7 月份即延滯第6 個月之違約
    金為90 0元），為有理由，應予准許，逾此之請求，即屬無
    據，不應准許。原審就超過上開應准許部分，為上訴人敗訴
    之判決，並依職權為假執行之宣告，自有未洽。上訴意旨就
    此部分指摘原判決不當，求予廢棄改判，為有理由。至於上
    開應准許部分，原審判命上訴人給付，並依職權為假執行之
    告，核無違誤，上訴意旨，就此部分，仍執陳詞，指摘原判
    決不當，求予廢棄，為無理由，應駁回其上訴。
七、據上論結，本件上訴為一部有理由，一部無理由，依民事訴
    訟法第436 條之1 第3 項、第450 條、第449 條第1 項、第
    79條，判決如主文。
中    華    民    國    98    年    5     月    13    日
                  民事第三庭    審判長法  官  朱耀平
                                      法  官  劉以全
                                      法  官  何君豪
以上正本證明與原本無異
不得上訴
中    華    民    國    98    年    5     月    13    日
                                      書記官  黃琴茜


司法院資訊處製作；財團法人民間司法改革基金會備份。
